【裁判字號】    98,上更(一),19
【裁判日期】    980224
【裁判案由】    違反廢棄物清理法
【裁判全文】
臺灣高等法院臺中分院刑事判決      98年度上更(一)字第19號
上  訴  人
即  被  告  甲○○
選任辯護人  鐘律師
上列上訴人因廢棄物清理法案件，不服臺灣苗栗地方法院94年度
訴字第229號，中華民國94年11月21日第一審判決（起訴案號：
臺灣苗栗地方法院檢察署93年度偵字第2908號），提起上訴，經
判決後，由最高法院發回更審，本院判決如下：
    主  文
原判決關於甲○○部分撤銷。
甲○○共同未依規定領有廢棄物清除許可文件，從事廢棄物清除
，處有期徒刑壹年，減為有期徒刑陸月，如易科罰金，以銀元參
佰元即新臺幣玖佰元折算壹日。
    事  實
一、甲○○係車牌號碼541－GF號曳引車拖掛車牌號碼H2－70號
    拖車之車主，陳送琳則係其所雇用之司機，二人均未依廢棄
    物清理法第41條之規定領有廢棄物清除許可文件，原不得從
    事廢棄物之清除業務，詎甲○○為增加收入，於其拖車由陳
    送琳從中部載運砂石前往北部工地傾倒後，回程時均指示陳
    送琳利用空車為他人清除一般廢棄物，而將攬載之一般廢棄
    物運回中部山區覓處濫倒，以賺取每車新臺幣（下同）五千
    元之運費，並以此為業務。渠二人即基於共同犯意之聯絡，
    於民國（下同）93年8月5日上午，由甲○○指示陳送琳駕駛
    該曳引車拖掛該拖車載運砂石前往北部卸貨後，空車回程時
    ，即至臺北市內湖區某處以五千元之運費，攬載約三十八噸
    重之營建廢棄磚塊、水泥塊，其中並混摻有共約占全車所載
    重量百分之二十之廢塑膠、廢塑膠袋、廢木板及生活垃圾等
    一般廢棄物返回苗栗，於下苑裡交流道後，即由甲○○前去
    引導陳送琳將車開往由謝佳薇所承租位於苗栗縣苑裡鎮水波
    里47之2號之明宏造磚廠空地上準備傾倒時，當場為警查獲
    。
二、案經苗栗縣警察局通宵分局報告臺灣苗栗地方法院檢察署檢
    察官偵查起訴。
    理  由
一、訊據被告甲○○對警方於93年8月5日下午4時許，在苗栗縣
    苑裡鎮水波里47之2號明宏造磚廠內，查獲同案被告陳送琳
    駕駛車牌號碼541－GF號曳引車拖掛車牌號碼H2－70號拖車
    前去該磚廠，準備傾倒車上所載運之物之事實，坦承不諱，
    並供稱其係該曳引車之車主，陳送琳為其所雇用之司機，車
    上之廢棄物係在臺北市內湖區某工地所載運，一車運費五千
    元，及被警查獲時其亦在現場等情屬實。同案被告陳送琳在
    警詢及原審偵審中亦供承93年8月5日受被告甲○○之指示駕
    駛上開拖車至臺北市內湖區一家堆置場載運廢棄物返回苗栗
    ，下苑裡交流道後，由老闆甲○○開旅行車在明宏造磚廠附
    近等候，其上車後，約開五、六分鐘到該磚廠，一進磚廠，
    警察就來了等語。而該拖車上載運之廢棄物，據到場會勘之
    苗栗縣環境保護局廢棄物管理課稽查員乙○○在本院證稱：
    「（93年8月5日苗栗縣環境保護局環境保護工作記錄表，是
    否你製作〔提示偵卷第24、25頁〕？）是我製作的。（你做
    這份記錄表時，是何情況下製作？你是否有在現場？）時間
    已久，我的記憶中，通宵分局員警通知我們到場鑑定，當時
    在一個廢棄廠房內，是明宏造磚廠，該廠房內確實有在做廢
    棄物的掩埋及焚燒，但沒有這方面的證照，所以我們就做取
    締。（上開工作記錄表所取締的是否即541－GF號曳引車拖
    掛H2－70號拖車〔提示偵卷第28頁以下照片〕？）是。（你
    所看到的拖車上面所載運的是何物？）營建廢棄物，包括廢
    塑膠袋、廢木材、廢磚塊、廢塑膠、水泥塊，還摻雜一些生
    活垃圾。（該拖車上所載的廢棄物，有無傾倒？）我到現場
    時，該車輛已進入造磚廠內，但尚未傾倒。（當時你有無爬
    到車上去看？）有。（你剛才說所載運物內之生活垃圾比例
    多少？）不知道。（你剛才說不知道生活垃圾之比例是不記
    得還是不知道？）上面那一層有，但下面到底有沒有，我不
    知道，所以沒辦法明確認定生活垃圾比例。（生活垃圾比較
    多，還是營建廢棄物較多？）營建廢棄物較多，大概占百分
    之八十。（你有無去翻動過車上裡面的東西？）沒有。（你
    剛才說廢棄物占百分之八十的根據？）約略」等語（本院更
    (一)審卷第19至20頁），依上證言以觀，該拖車所載運之廢棄
    物除營建廢棄物磚塊、水泥塊外，尚包括有廢塑膠袋、廢木
    材、廢塑膠及一些生活垃圾，約占全車百分之二十之多，雖
    然稽查員乙○○並未翻動車上裡面之物，而僅憑車內表面目
    測，但該車廢棄物確實混摻有廢塑膠、廢塑膠袋及一些生活
    垃圾之一般廢棄物，則可認定，其所摻雜之此類一般廢棄物
    ，與營建剩餘土石方及施工所附帶產生之金屬屑、玻璃碎片
    、塑膠類、木屑、竹片、瀝青、污泥等可再利用之物不同，
    一般廢棄物，依廢棄物清理法第41條之規定，需領有清除許
    可文件，始得受託清除，被告甲○○已供稱其並未領有廢棄
    物清除許可文件等語（本院更(一)審卷第18頁反面），雖又稱
    其經營貨運業，並非從事廢棄物清除業務，而廢棄物清理法
    第41條第1項之規定，係對從事廢棄物清除、處理業務者為
    廢棄物清除、處理業務之規範，被告既非從事廢棄物清除、
    處理「業務」者，同案被告陳送琳警詢筆錄亦供稱：以前未
    曾載運至苑裡等語，則被告顯非以此為業務，所為與廢棄物
    清理法第41條第1項前段及第46條第4款之罰則要件不符，縱
    有清除行為，亦僅係構成同法第49條之行政罰云云。惟查被
    告係前開拖車之車主，其在警詢稱：「我們是載運石頭至臺
    北，然後返程後便載運木板，是我們自己去工地載運的，而
    運費是五千元。陳送琳是我雇用的司機，我們是在臺北市內
    湖區某工地所載運的木板」等語（偵查卷第14頁），同案被
    告陳送琳在偵查中稱：「出發前甲○○叫我自己一個人載砂
    石去臺北，並交代我倒完之後，再去臺北內湖載木板，我去
    臺北倒完砂石後有打電話給我老闆，他有跟我說內湖的確實
    地點，他跟我說從內湖交流道下去，然後怎樣走。（為什麼
    甲○○後來會出現在磚廠？）我到磚廠附近不知道路，剛好
    他打電話給我問我到了沒，我就跟他說我找不到路，他就說
    他要到路口等我」等語（偵卷第53頁），被告亦在偵查中稱
    ：「（昨天是誰叫陳送琳去載的？）我有叫他去臺北內湖載
    東西，但我不知道載木板有問題。（你到底叫他去載什麼？
    ）人家拆房子的石頭、磚塊，後又改稱去載泥土，是拆房子
    的泥土。（你怎麼知道臺北內湖有東西好載？）我從無線電
    上聽到的」等語（偵卷第58頁），由上供詞顯示，被告雖然
    從事貨運，但為增加收入，於其拖車由陳送琳載運砂石至北
    部工地卸貨後，即利用回頭車載運建築廢棄物及一般廢棄物
    ，以每車五千元之代價返回中部地區覓處傾倒，則其亦有從
    事為他人清除一般廢棄物，賺取運費，並以此為業務之事實
    ，已至為明顯。此外，復有苗栗縣環境保護局環境保護工作
    記錄表一份、被告之拖車被查獲之現場照片在卷可稽（偵卷
    第26至28頁），被告所辯，不知其司機陳送琳載運清除之物
    品為違法之一般廢棄物，無足採取，其犯行至堪認定。
二、按行為後法律有變更者，適用行為時之法律。但行為後之法
    律有利於行為人者，適用最有利於行為人之法律，刑法第2
    條第1項定有明文，然刑法第2條係規範行為後法律變更所生
    新舊法律比較適用之準據法，是刑法第2條本身雖經修正，
    但該條文既屬適用法律之準據法，本身尚無比較新舊法之問
    題，應逕適用裁判時之刑法第2條規定以決定適用之刑罰法
    律。又比較時應就罪刑有關之共犯、未遂犯、想像競合犯、
    牽連犯、連續犯、結合犯，以及累犯加重、自首減輕暨其他
    法定加減（如身分加減）與加減例等一切規定，綜其全部罪
    刑之結果而為比較（最高法院95年第8次刑事庭會議決議參
    照）。查被告行為後，刑法及廢棄物清理法第46條業於95年
    7月1日修正施行，茲比較新舊法之適用如下：
  (一)刑法第28條共同正犯之範圍，已修正限縮於共同實行犯罪行
    為者始成立共同正犯，排除陰謀犯、預備犯共同正犯，自屬
    行為後法律有變更，而非僅屬文字修正，應有新舊法比較適
    用問題，本案經比較結果，修正後新法並未較有利於被告，
    依刑法第2條第1項前段，仍應依行為時之修正前刑法第28條
    論擬（最高法院97年度台上字第37號判決意旨參照）。
  (二)關於罰金最低額部分，修正後刑法第33條第5款規定為「罰
    金：新臺幣一千元以上，以百元計算之」，較舊法所定罰金
    最低額為銀元一元（即新臺幣三元）以上為重，並非較有利
    於被告，依修正後刑法第2條第1項前段之規定，仍應適用修
    正前刑法第33條第5款關於罰金最低額之規定。
  (三)又現行刑法第2條第1項明定：「行為後法律有變更者，適用
    行為時之法律。但行為後之法律有利於行為人者，適用最有
    利於行為人之法律。」惟此「法律變更」與法律修正之概念
    有別；所謂法律變更應係指因法律修正而「刑罰」有實質之
    更異而言（如修正後新舊法法定本刑輕重變更或犯罪構成要
    件寬嚴不同），始有依上開規定為準據法而比較適用新法或
    舊法之問題。如新舊法處罰之輕重仍然相同（例如僅形式上
    修正法律用語或條次移列），並無有利或不利之情形，即無
    適用上開規定為比較之餘地，自應依一般法律適用之原則，
    適用現行、有效之裁判時法論處，最高法院96年度台上字第
    4039號判決意旨參照。故被告行為後，廢棄物清理法第46條
    雖於95年7月1日修正施行，惟本次係修正刪除該條第2項有
    關常業犯之規定，於本案並無有利或不利之情形，亦不生比
    較之問題，依首開說明，應逕適用修正後廢棄物清理法第46
    條之規定。
三、按廢棄物清理法第46條第4款所謂「清除廢棄物」，係指一
    般廢棄物之收集、運輸行為（事業廢棄物貯存清除處理方法
    及設施標準第2條參照）。本件同案被告陳送琳受被告甲○
    ○雇用、指示，自臺北市內湖區某處收集除建築廢棄物外，
    尚混摻有廢塑膠、廢塑膠袋及生活垃圾之一般廢棄物，載運
    至上開地點，雖尚未傾倒即被查獲，即已該當於上開「清除
    廢棄物」之構成要件。是核被告甲○○所為，係犯廢棄物清
    理法第46條第4款未依規定領有廢棄物清除許可文件，從事
    廢棄物清除之罪。被告甲○○與陳送琳就上開犯行，有犯意
    聯絡及行為分擔，為共同正犯。原審雖予被告論科，惟未就
    被告係從事廢棄物清除處理「業務」者之處罰要件，予以記
    載說明，已有未合；又被告行為後，中華民國九十六年罪犯
    減刑條例業於96年7月16日施行，本件犯罪時間在96年4月24
    日以前，被告甲○○所犯廢棄物清理法第46條第4款之罪，
    非該條例第3條第1項所定不予減刑之罪，原審未及依中華民
    國九十六年罪犯減刑條例為減刑，亦有未洽，是被告上訴否
    認犯罪，雖無足採，然原判決既有可議，即應就被告甲○○
    部分撤銷改判，爰審酌被告甲○○犯罪之動機、目的、手段
    及此次尚未傾倒即被查獲、所生危害等一切情狀，量處有期
    徒刑一年，再依中華民國九十六年罪犯減刑條例第2條第1項
    第3款之規定，減其宣告刑二分之一。又被告經依減刑條例
    減得之刑，在有期徒刑六月以下，應併依該條例第9條之規
    定，為易科罰金折算標準之諭知，而修正前刑法第41條第1
    項前段、修正前罰金罰鍰提高標準條例第2條及現行法規所
    定貨幣單位折算新臺幣條例第2條規定，關於易科罰金之折
    算標準為銀元一百元、二百元、三百元，即新臺幣三百元、
    六百元、九百元，修正後刑法第41條第1項前段規定之折算
    標準則為新臺幣一千元、二千元、三千元，經依刑法第2條
    第1項之規定比較結果，修正後易科罰金折算標準之相關規
    定並未較有利於被告，自應依修正前刑法第41條第1項前段
    、修正前罰金罰鍰提高標準條例第2條及現行法規所定貨幣
    單位折算新臺幣條例第2條之規定，諭知以銀元三百元即新
    臺幣九百元折算一日定其易科罰金之折算標準，併此指明。
四、據上論斷，應依刑事訴訟法第369條第1項前段、第364條、
    第299條第1項前段，廢棄物清理法第46條第4款，刑法第2條
    第1項前段、第11條，修正前刑法第28條、第41條，中華民
    國九十六年罪犯減刑條例第2條第1項第3款、第7條、第9條
    ，修正前罰金罰鍰提高標準條例第2條，現行法規所定貨幣
    單位折算新臺幣條例第2條，判決如主文。
本案經檢察官丙○○到庭執行職務。
中    華    民    國    98    年    2     月    24    日
            刑事第一庭    審判長法  官  陳  紀  綱
                                法  官  張  智  雄
                                法  官  陳  欣  安
以上正本證明與原本無異。
如不服本判決應於收受送達後10日內向本院提出上訴書狀，其未
敘述上訴之理由者，並得於提起上訴後10日內向本院補提理由書
（均須按他造當事人之人數附繕本）「切勿逕送上級法院」。
                                書記官  吳  姁  穗
中    華    民    國    98    年    2     月    24    日
附錄：
廢棄物清理法第46條
有下列情形之一者，處一年以上五年以下有期徒刑，得併科新臺
幣三百萬元以下罰金：
一  任意棄置有害事業廢棄物。
二  事業負責人或相關人員未依本法規定之方式貯存、清除、處
    理或再利用廢棄物，致污染環境。
三  未經主管機關許可，提供土地回填、堆置廢棄物。
四  未依第四十一條第一項規定領有廢棄物清除、處理許可文件
    ，從事廢棄物貯存、清除、處理，或未依廢棄物清除、處理
    許可文件內容貯存、清除、處理廢棄物。
五  執行機關之人員委託未取得許可文件之業者，清除、處理一
    般廢棄物者；或明知受託人非法清除、處理而仍委託。
六  公民營廢棄物處理機構負責人或相關人員、或執行機關之人
    員未處理廢棄物，開具虛偽證明。


司法院資訊處製作；財團法人民間司法改革基金會備份。
